ACORDAO-COMPLETO-2355131

ACÓRDÃO 3968/2019 ATA 17/2019 - PRIMEIRA CÂMARA

VISTOS, relatados e discutidos estes autos em que se analisam atos de concessão de pensão militar pelo Serviço de Inativos e Pensionistas do Comando da Marinha. 
ACORDAM os Ministros do Tribunal de Contas da União, reunidos em Sessão da 1ª Câmara, ante as razões expostas pelo Relator, e com fulcro nos incisos III e IX do art. 71 da Constituição Federal e nos arts. 1º, inciso V, e 39, inciso II, da Lei 8.443/1992, c/c o art. 259, inciso II, do Regimento Interno/TCU em:
9.1. considerar legais as concessões de pensão militar em benefício das Sras. Adenisia Ferreira Giese, Marta Fernandes Araújo, Clenilze Ferreira, Rosiane Pereira da Cunha, Camilla Bastos de Melo, Tatiana Alves Simões de Faria, Christiane Alves Simões de Faria, Vilma Lucia Xavier da Silva, Tânia Celina Renaux Lopes, Claudia Maria Alves Pessoa Santos, José Ribamar Araújo, Isabel Cristina Rodrigues da Silva, Eliana Fernandes de Araújo, Maria das Graças Araújo Ferreira, Valeria Santos Kuhner de Oliveira, Rosete Pereira da Cunha, Roselange Pereira da Cunha Moreira, Solange Fernandes Araújo e Rosedina Pereira da Cunha, conferindo registro aos correspondentes atos;
9.2. considerar ilegal a concessão de pensão militar em benefício da Sra. Elba Lucia Xavier da Silva Freire, negando registro ao ato;
9.3. dispensar o ressarcimento das quantias indevidamente recebidas de boa-fé pela interessada indicada no subitem precedente, consoante o disposto no Enunciado 106 da Súmula da Jurisprudência do TCU;
9.4. determinar ao Serviço de Inativos e Pensionistas do Comando da Marinha que:
9.4.1. no prazo de 15 (quinze) dias, a contar da ciência desta Deliberação, abstenha-se de realizar pagamentos decorrentes do ato impugnado (subitem 9.2 acima) , sujeitando-se a autoridade administrativa omissa à responsabilidade solidária, nos termos do art. 262, caput, do Regimento Interno/TCU;
9.4.2. dê ciência, no prazo de 15 (quinze) dias, a contar do recebimento da notificação deste Acórdão, do inteiro teor desta Deliberação à Sra. Elba Lucia Xavier da Silva Freire, notadamente no que diz respeito ao direito de opção pelos benefícios legalmente acumuláveis, encaminhando a este Tribunal, no prazo de 30 (trinta dias) , comprovante da referida ciência;
9.4.3. no caso de a opção recair sobre a pensão militar ora em exame, emita novo ato de concessão, submetendo-o a este Tribunal, nos termos da IN/TCU 78/2018;
9.4.4. alerte a interessada de que o efeito suspensivo proveniente da interposição de possíveis recursos perante o TCU não a exime da devolução dos valores percebidos indevidamente após a respectiva notificação, caso os recursos não sejam providos;
9.5. determinar à Sefip que monitore o cumprimento da medida indicada no subitem 9.4.1 supra, representando a este Tribunal, caso necessário.

Pensão Militar deferida pelo Serviço de Inativos e Pensionistas do Comando da Marinha.

Primeira Câmara

3. Interessados: Adenisia Ferreira Giese (XXX.069.567-XX), Marta Fernandes Araújo (XXX.370.077-XX), Clenilze Ferreira (XXX.677.847-XX), Rosiane Pereira da Cunha (XXX.506.057-XX), Camilla Bastos de Melo (XXX.427.374-XX), Tatiana Alves Simões de Faria (XXX.368.567-XX), Christiane Alves Simões de Faria (XXX.374.847-XX), Vilma Lucia Xavier da Silva (XXX.506.994-XX), Tânia Celina Renaux Lopes (XXX.443.943-XX), Claudia Maria Alves Pessoa Santos (XXX.728.765-XX), Elba Lucia Xavier da Silva Freire (XXX.534.704-XX), José Ribamar Araújo (XXX.472.227-XX), Isabel Cristina Rodrigues da Silva (XXX.597.517-XX), Eliana Fernandes de Araújo (XXX.382.107-XX), Maria das Graças Araújo Ferreira (XXX.388.307-XX), Valeria Santos Kuhner de Oliveira (XXX.219.207-XX), Rosete Pereira da Cunha (XXX.954.807-XX), Roselange Pereira da Cunha Moreira (XXX.177.907-XX), Solange Fernandes Araújo (XXX.512.577-XX) e Rosedina Pereira da Cunha (XXX.913.637-XX).

13.1. Ministros presentes: Walton Alencar Rodrigues (Presidente) e Benjamin Zymler.
13.2. Ministros-Substitutos convocados: Marcos Bemquerer Costa (Relator) e André Luís de Carvalho.
13.3. Ministro-Substituto presente: Weder de Oliveira.

ACORDAO-COMPLETO-2382286

Acórdão 6477/2020 - Primeira Câmara

MARCOS BEMQUERER

Adoto como Relatório, com os pertinentes ajustes de forma, a instrução da Secretaria de Fiscalização de Pessoal por meio da qual o presente processo é analisado, cujo encaminhamento contou com a anuência do Procurador Marinus Eduardo De Vries Marsico (peças 16/18) : 
"INTRODUÇÃO
Trata-se de atos de pensão militar, submetidos, para fins de registro, à apreciação do Tribunal de Contas da União (TCU) , de acordo com o art. 71, inciso III, da Constituição Federal.  Os atos foram cadastrados e disponibilizados ao TCU por intermédio do Sistema de Apreciação e Registro de Atos de Admissão e Concessões, na forma do art. 2º, caput e incisos I a IV, e art. 4º, caput, da Instrução Normativa TCU 55/2007. 
EXAME TÉCNICO
Procedimentos aplicados
Os procedimentos para exame, apreciação e registro de atos de pessoal encontram-se estabelecidos na Instrução Normativa TCU 78/2018 e na Resolução TCU 206/2007. Essas normas dispõem, em seus arts. 4º, § 2º, e 3º, § 3º, respectivamente, que os atos de pessoal disponibilizados por meio do e-Pessoal devem ser submetidos à crítica automatizada do próprio sistema, com base em parâmetros predefinidos.
Relativamente aos atos de admissão e concessão de aposentadoria, pensão e reforma, as rotinas de crítica das informações cadastradas nos sistemas informatizados de coleta de atos foram elaboradas e validadas levando-se em conta as peculiaridades desses atos. Os itens de verificação do sistema compreendem prazos e fundamentos legais, assim como eventuais ocorrências de acumulação. Trata-se de verificações mais abrangentes, minuciosas e precisas do que aquelas que podem ser realizadas por mãos humanas, proporcionando um nível de segurança ainda maior.
Exame das Constatações
4.	Compulsando os sistemas informatizados disponibilizados pelo TCU verificou-se que, no ato que tem como nº de controle XXX.637508-XX-2015-000401-8, a Sra. ELBA LUCIA XAVIER DA SILVA FREIRE, CPF XXX.534.704-XX, na condição de filha, recebe três benefícios: a presente pensão militar[;] é servidora do estado do Rio Grande do Norte; e uma pensão por morte previdenciária, sendo o último benefício do Regime Geral de Previdência Social (INSS) .
5.	Quanto às beneficiárias Sras. VILMA LUCIA XAVIER DA SILVA, CPF XXX.506.994-XX,  e  MARIA DAS GRAÇAS ARAÚJO FERREIRA, CPF XXX.388.307-XX, observa-se que acumulam as pensões constante dos autos com um outro cargo ou um benefício. Informamos que tais acumulações têm como base legal o art. 29, incisos I e II, da Lei das Pensões Militares - Lei 3765/1960 -, que permite as referidas acumulações, observado o disposto no art. 37, inciso XI, da Constituição Federal.
6.	Nos termos do art. 29 da Lei 3.765/1960, com a redação dada pela Medida Provisória 2.215-10, de 31/08/2001, é permitida a acumulação: I - de uma pensão militar com os proventos de disponibilidade, reforma, vencimento ou aposentadoria; II - de uma pensão militar com a de outro regime, observado o disposto no art. 37, inciso XI, da Constituição Federal. 
7.	O benefício previdenciário do INSS é considerado para fins do disposto no mencionado art. 29 da Lei 3.765/1960, haja vista que, em se tratando de pensão civil, quer seja previdenciária quer estatutária, a acumulação de benefícios recebidos dos cofres públicos deve ser entendida de maneira restritiva.
8.	O TCU, por meio do Acórdão 3653/2011-TCU-Segunda Câmara, da relatoria do Ministro Substituto André de Carvalho, considerou que o benefício do Regime Geral da Previdência Social também deve ser considerado para fins do disposto no art. 29 da Lei nº 3.765/1960. Eis excerto do Voto condutor dessa deliberação: 
'5. Ocorre que, no que diz respeito à pensão militar, a redação original do art. 29 da Lei n. 3.765, de 4/5/1960, prevê a acumulação de duas pensões militares ou de uma pensão militar com proventos de disponibilidade, reforma, vencimentos, aposentadoria ou pensão proveniente de um único cargo civil.
6. E, com base em precedentes dos Tribunais Regionais Federais, verifica-se que o benefício previdenciário do INSS é considerado para fins do disposto no mencionado art. 29 da Lei n. 3.765, de 1960, haja vista que, em se tratando de pensão civil, quer seja previdenciária, quer estatutária, a acumulação de benefícios recebidos dos cofres públicos deve ser entendida de maneira restritiva (v. Apelação Cível nº 2005.33.000084718 - TRF 1ª Região e Apelação em Mandado de Segurança 70012 - TRF 2ª Região, fl. 23) '
9.	Este também é o entendimento do STJ, conforme as seguintes ementas no AgRg no REsp 989802/RJ e no REsp 1434168/RS:
'ADMINISTRATIVO. AGRAVO REGIMENTAL NO RECURSO ESPECIAL. MILITAR. PENSÃO DE FILHA. ART. 29 DA LEI Nº 3.765/1960. REDAÇÃO ORIGINAL. APLICABILIDADE. TEMPUS REGIT ACTUM. ACUMULAÇÃO COM DUAS PENSÕES PREVIDENCIÁRIAS. IMPOSSIBILIDADE. SUSPENSÃO DE COTA-PARTE ATÉ EVENTUAL OPÇÃO DA INTERESSADA.
1. O Superior Tribunal de Justiça firmou entendimento de que o regramento do direito à pensão por morte há de ser feito com base na lei vigente à época do óbito do instituidor.
2. Para afastar a acumulação ilegal de benefícios, deve-se suspender a cota-parte da pensão militar até que a interessada renuncie a uma das pensões previdenciárias, se esta for sua opção.'
10.	Assim, a acumulação de três benefícios pela Sra. ELBA LUCIA XAVIER DA SILVA FREIRE, na condição de filha, beneficiária do Instituidor LINO BATISTA DA SILVA, não merece prosperar, razão pela qual o ato que tem o nº de controle XXX.637508-XX-2015-000401-8 deve ser considerado ilegal. 
11.	Cabe salientar, no entanto, que a interessada poderá optar, a qualquer tempo, pelo recebimento dos proventos relativos à pensão militar, contanto que comprove seu respectivo enquadramento na disposição do art. 29 da Lei 3.765/1960, escolhendo apenas os benefícios acumuláveis legalmente acumuláveis.
12.	Ressalto, ainda, que o ingresso do ato retromencionado no TCU se deu em 21/8/2015 (peça 11) , portanto é prescindível a oitiva da interessada, a teor do disposto nos subitens 9.2 e 9.3 do Acórdão 587/2011-TCU-Plenário, da relatoria do Ministro Valmir Campelo.
13.	Nesse contexto, propõe-se a ilegalidade da pensão militar instituída pelo Sr. LINO BATISTA DA SILVA e a legalidade dos demais atos constantes destes autos.   
CONCLUSÃO 
14.	A abrangência e a profundidade das verificações levadas a efeito fundamentam convicção de legalidade dos atos, à exceção do Ato que tem como nº de controle XXX.637508-XX-2015-000401-8, que deverá ser considerado ilegal com recusa do competente registro. Assim, em relação aos demais atos, do presente processo, cabe proposta no sentido de que sejam considerados legais promovendo-lhes os registros. 
PROPOSTA DE ENCAMINHAMENTO
15.	Ante o exposto, propõe-se com fundamento nos arts. 71, inciso III, da Constituição Federal, 1º, inciso V, e 39, incisos I e II, da Lei 8.443/1992 e 260, § 1º e 5º, do Regimento Interno do Tribunal de Contas da União, bem como art. 7º, § 4º da IN 78/2018, propõe-se:
a) considerar ilegal o ato de pensão militar que tem como número de controle XXX.637508-XX-2015-000401-8 e tem como instituidor o ex-militar LINO BATISTA DA SILVA em benefício da Sra. ELBA LUCIA XAVIER DA SILVA FREIRE, na condição de filha; 
b) dispensar o ressarcimento das quantias indevidamente recebidas de boa-fé pela interessada indicada no subitem precedente, consoante o disposto no Enunciado 106 da Súmula da Jurisprudência do TCU;
c) determinar ao Serviço de Inativos e Pensionistas da Marinha - Comando da Marinha que:
c.1) no prazo de 15 (quinze) dias, a contar da ciência desta Deliberação, abstenha-se de realizar pagamentos decorrentes do ato impugnado, sujeitando-se a autoridade administrativa omissa à responsabilidade solidária, nos termos do art. 262, caput, do Regimento Interno/TCU;
c.2) dê ciência, no prazo de 15 (quinze) dias, a contar do recebimento da notificação deste Acórdão, do inteiro teor desta deliberação à Sra. ELBA LUCIA XAVIER DA SILVA FREIRE, notadamente no que diz respeito ao direito de opção pelos benefícios legalmente acumuláveis, encaminhando a este Tribunal, no prazo de 30 (trinta dias) , comprovante da referida ciência;
c.3) no caso de a opção recair sobre a pensão ora em exame, emita novo ato de concessão, submetendo-o a este Tribunal, nos termos da IN/TCU 78/2018;
c.4) alerte a interessada que o efeito suspensivo proveniente da interposição de possíveis recursos perante o TCU não a exime da devolução dos valores percebidos indevidamente após a respectiva notificação, caso os recursos não sejam providos;
d) considerar legal e conceder os registros dos demais atos no presente processo."
	É o Relatório.

não há.

Procurador Marinus Eduardo De Vries Marsico.

PENSÃO MILITAR. ACUMULAÇÃO ILEGAL DE BENEFÍCIOS PREVIDENCIÁRIOS. DESCUMPRIMENTO DAS REGRAS DO ART. 29 DA LEI 3.765/1960. ILEGALIDADE DE UMA CONCESSÃO, COM RECUSA DE REGISTRO AO ATO. LEGALIDADE DOS DEMAIS ATOS, COM DETERMINAÇÃO PARA OS REGISTROS CORRESPONDENTES. 1) Nos termos da redação original do art. 29 da Lei 3.765/1960, era permitida a acumulação de duas pensões militares ou de uma pensão militar com proventos de disponibilidade, reforma, vencimentos, aposentadoria ou pensão proveniente de um único cargo civil. 2) O benefício previdenciário do INSS é considerado para fins do disposto no mencionado art. 29 da Lei 3.765/1960, haja vista que, em se tratando de pensão civil, quer seja previdenciária quer estatutária, a acumulação de benefícios recebidos dos cofres públicos deve ser entendida de maneira restritiva.

PENSÃO MILITAR (PMIL)

Secretaria de Fiscalização de Pessoal - Sefip.

Em apreciação atos de pensão militar deferidos pelo Serviço de Inativos e Pensionistas do Comando da Marinha em benefício das Sras. Adenisia Ferreira Giese, Marta Fernandes Araújo, Clenilze Ferreira, Rosiane Pereira da Cunha, Camilla Bastos de Melo, Tatiana Alves Simões de Faria, Christiane Alves Simões de Faria, Vilma Lucia Xavier da Silva, Tânia Celina Renaux Lopes, Claudia Maria Alves Pessoa Santos, Elba Lucia Xavier da Silva Freire, Isabel Cristina Rodrigues da Silva, Eliana Fernandes de Araújo, Maria das Graças Araújo Ferreira, Valeria Santos Kuhner de Oliveira, Rosete Pereira da Cunha, Roselange Pereira da Cunha Moreira, Solange Fernandes Araújo, Rosedina Pereira da Cunha e do Sr. José Ribamar Araújo.
2. 	Os pareceres exarados nos autos pela Secretaria de Fiscalização de Pessoal - Sefip e pelo Ministério Público junto ao TCU, representado pelo Procurador Marinus Eduardo De Vries Marsico, são consonantes no sentido da legalidade de todas as concessões pensionais, exceto no tocante ao ato em nome da Sra. Elba Lucia Xavier da Silva Freire (peça 3) , filha e beneficiária do Sr. Lino Batista da Silva, ex-militar da Marinha do Brasil.
3. 	Consoante detectado pela Sefip, a Sra. Elba Lucia Xavier da Silva Freire recebe três benefícios: i) a presente pensão militar; ii) remuneração de cargo efetivo no Estado do Rio Grande do Norte; e iii) pensão por morte previdenciária do Regime Geral de Previdência Social - INSS.
4. 	De acordo com a redação original do art. 29 da Lei 3.765/1960  (incisos I e II) , dispositivo legal vigente na data do óbito do citado militar - 15/11/1994 -, era permitida a acumulação de duas pensões militares ou de uma pensão militar com proventos de disponibilidade, reforma, vencimentos, aposentadoria ou pensão proveniente de um único cargo civil.
5.	Em 2001, com a edição da Medida Provisória 2.215-10, a redação do mencionado dispositivo passou a viger com a seguinte redação:
"Art. 29.  É permitida a acumulação: 
I - de uma pensão militar com proventos de disponibilidade, reforma, vencimentos ou aposentadoria; 
II - de uma pensão militar com a de outro regime, observado o disposto no art. 37, inciso XI, da Constituição Federal." 
6.	Vê-se desse modo, que nos termos da norma legal de regência, somente é permitido à pensionista acumular dois benefícios, e não três, como ocorre com a interessada precitada.
7. 	Como bem lembrado pela Sefip, esta Casa de Contas, mediante o Acórdão 3653/2011-TCU-Segunda Câmara (Relator Min. Subst. André Luís de Carvalho) , assentou que o benefício do Regime Geral da Previdência Social deve ser considerado para fins do disposto no art. 29 da Lei 3.765/1960. Nessa mesma exegese, cito, entre outros, os Acórdãos desta Câmara, 8.721/2017 e 7.450/2018, da minha Relatoria, e 4.847/2017, Relator Min. Subst. André Luís de Carvalho.
8. 	O magistério jurisprudencial do Superior Tribunal de Justiça dessa linha não destoa, consoante a ementa do REsp 1434168/RS:
"ADMINISTRATIVO E PREVIDENCIÁRIO. FILHA DE MILITAR. ACUMULAÇÃO DE PENSÃO MILITAR COM APOSENTADORIA POR TEMPO DE CONTRIBUIÇÃO AO INSS E PENSÃO POR MORTE DE EX-CÔNJUGE. IMPOSSIBILIDADE. NECESSIDADE DE OPÇÃO POR UM DOS BENEFÍCIOS PREVIDENCIÁRIOS PARA PERCEPÇÃO DA PENSÃO MILITAR. EXEGESE DO ART. 29 DA LEI N. 3.765/1960, COM REDAÇÃO VIGENTE NA DATA DO ÓBITO DO MILITAR.
1. No caso, a recorrente percebe dois benefícios previdenciários (aposentadoria por tempo de contribuição e pensão por morte do ex-cônjuge) , questionando o ato da administração do Comando da Aeronáutica que lhe exigiu a entrega do comprovante de opção por um dos benefícios previdenciários para deferimento do pedido da reversão da pensão militar por morte de seu genitor (ocorrida em 28/7/1976) , antes percebida por sua falecida genitora.
2. 'Art. 29 - É permitida a acumulação: a) de duas pensões militares; b) de uma pensão militar com proventos de disponibilidade, reforma, vencimentos, aposentadoria ou pensão proveniente de um único cargo civil' (Lei n. 3.765/1960, com redação vigente na data do óbito do militar) .
3. A acumulação de benefícios percebidos dos cofres públicos deve ser interpretada restritivamente, sob pena de ofensa ao princípio da legalidade. Deve, pois, a recorrente renunciar a um dos benefícios previdenciários se quiser perceber a pensão militar.
Recurso especial improvido. (REsp 1434168/RS; Ministro HUMBERTO MARTINS; 2ª turma; DJe 24/09/2015) ."
9. 	Como se nota, prevalece a interpretação de que o benefício previdenciário do INSS é considerado para efeito da apuração a que se refere o art. 29 da Lei 3.765/1960, uma vez que, em se tratando de pensão civil, previdenciária ou estatutária, a acumulação de benefícios recebidos de cofres públicos deve ser entendida de maneira restritiva. Logo, a acumulação de três benefícios, como verificado no caso, deve ser considerada ilegal por parte deste Tribunal.
10. 	Deve o órgão de origem dar ciência à aludida interessada a respeito da Deliberação que sobrevier nesta oportunidade, notadamente no que diz respeito ao direito de opção pelos benefícios legalmente acumuláveis. E, no caso de a opção recair sobre a pensão ora em exame, deve emitir novo ato de concessão, submetendo-o a este Tribunal, nos termos da IN/TCU 78/2018.
11. 	Considerando ademais que o ingresso do ato da peça 3 no TCU se deu em 21/8/2015, prescindível a oitiva da interessada, a teor do disposto nos subitens 9.2 e 9.3 do Acórdão 587/2011-TCU-Plenário (Rel. Min. Valmir Campelo) .
12.	Importante ressaltar que a Sefip destacou duas acumulações possíveis: i) da Sra. Vilma Lucia Xavier da Silva, segunda beneficiária do Sr. Lino Batista da Silva, na qualidade de filha do instituidor; e ii) da Sra. Maria das Graças Araújo Ferreira, filha do Sr. Lázaro Ribamar Araújo (peça 6) .
13.	Tendo em vista que tais acumulações, como destacado pela unidade especializada, enquadram-se nas disposições do multicitado art. 29 da Lei 3.765/1960, não há medida adicional a ser adotada nesta oportunidade em relação a tais beneficiárias.
14.	Noutro giro, as demais pensões objeto deste feito devem ser consideradas legais, conferindo-se registro aos correspondentes atos, na linha sugerida pelos pareceres.
	Ante o exposto, voto por que seja adotada a deliberação que ora submeto a este Colegiado.
TCU, Sala das Sessões, em 28 de maio de 2019.
MARCOS BEMQUERER COSTA
                   Relator